【裁判字號】    99,再易,4
【裁判日期】    990813
【裁判案由】    再審之訴
【裁判全文】
臺灣臺南地方法院民事判決             99年度再易字第4號
再審  原告  乙○○
訴訟代理人  蔡建賢律師
再審  被告  台灣電力股份有限公司
法定代理人  甲○○
上列當事人間請求拆屋還地事件，再審原告對於本院民國99年1
月6日98年度簡上字第26號確定判決提起再審之訴，本院判決如
下：
    主  文
再審之訴駁回。
再審訴訟費用新台幣伍仟陸佰貳拾伍元由再審原告負擔。
    事實及理由
壹、程序方面：
    按再審之訴，應於30日之不變期間內提起。前項期間，自判
    決確定時起算，判決於送達前確定者，自送達時起算；其再
    審之理由發生或知悉在後者，均自知悉時起算。但自判決確
    定後已逾五年者，不得提起。但以第496條第1項第5款、第6
    款或第12款情形為再審之理由者，不適用前項但書之規定。
    民事訴訟法第500條定有明文。又按不得上訴於第三審之案
    件，於第二審宣判時，即告確定，但宣判並未告知理由，當
    事人須俟判決書送達時，始知有無再審理由，故依民事訴訟
    法第497條提起之再審，應以受不利判決之當事人受第二審
    判決書送達時，為其知悉再審理由之日，以起算再審不變期
    間，始稱合理。經查，本件再審原告係主張本院98年度簡上
    字第26號民事確定判決，具有民事訴訟法第496條第1項第1
    款、第13款之再審事由，向本院提起再審之訴，該判決係乃
    屬於民事訴訟法第500條第2項所規定判決於送達前確定之判
    決，故本件雖於民國99年1月6日宣示判決時即告確定，但該
    判決正本係於99年1月12日始送達再審原告，有送達證書附
    於該案卷可稽。揆諸前開說明，本件再審期間應自上開判決
    正本送達再審原告之翌日即99年1月13日起算，而再審原告
    係於99年2月8日具狀提起本件再審之訴，並未逾30日之不變
    期間，自屬合法，此合先敘明。
貳、實體方面：
一、再審原告起訴主張：
（一）原判決適用法規顯有錯誤：
      按私文書應由舉證人證其真正。但他造於其真正無爭執者
      ，不在此限。當事人主張有利於己之事實者，就其事實有
      舉證之責任。但法律別有規定，或依其情形顯失公平者，
      不在此限，民事訴訟法第357條及第277條分別定有明文。
      本件訴訟關鍵在再審被告所提出之使用契約書及補償調查
      表（原二審卷第38至43頁）等文書之真實性，再審原告自
      使用姓名之始，即用「豐」字，從未使用「豊」，惟上開
      文書簽名及印章均使用「豊」，若係再審原告本人或家人
      親筆所簽，絕無誤用之理，此疑點一；又原審判決認「台
      南縣新化鎮○○○段」與「台南縣新化鎮○○段」僅係誤
      載，客觀上具同一性，然原審複丈實際面積與使用契約書
      記載之面積，出入極大，此疑點二；另再審原告當時未滿
      8 歲，並無能力處理契約訂立事宜，然使用契約書未見有
      法定代理人同意或允許後代為簽立之代理形式上存在，此
      疑點三；再者，補償調查表錯誤百出，顯非再審被告依法
      定方式所製作之公文書，應無公文書之效力，又即使為真
      ，系爭土地地處山林，人跡罕至，依經驗法則，或有人偽
      造再審原告印章姓名冒領補償費，或再審被告內部員工便
      宜行事，自行製作而成，此疑點四。是以，該文書既屬虛
      偽，縱存在年代久遠，亦不可能因時間經過而變為真實，
      依民事訴訟法第357條及第277條，該文書形式上錯誤而不
      具證據能力，是原審判決推論該文書為真實，有適法民事
      訴訟法第357條及第277條之嚴重違法。
（二）原審判決有違民事訴訟法第496條第1項第13款：又觀再審
      被告所提出「工程地上物補償金調查表」3紙（原二審卷
      第115至116頁）與蔡許八妹51年9月24日戶籍登記申請書
      、55年至79年間之印鑑登記資料及55年4月5日印鑑登記申
      請書上之印文（見原二審卷第130頁、167至168頁），兩
      者印章中字體及名字間隔顯不相同，原審卻就此項關鍵證
      據，置之不論，故原審判決自有民事訴訟法第496條第1項
      第13款所定，漏未斟酌之判決違背法令。
二、再審被告方面：本件未行言詞辯論，故無再審被告之聲明及
    陳述可供記載。
三、按再審之訴顯無再審理由者，得不經言詞辯論，以判決駁回
    之，民事訴訟法第502條第2項定有明文。
四、經查本件再審原告提起再審之訴，無非以：(1)原審認定再審
    被告所提出之使用契約書及補償調查表（見原二審卷第38至
    43頁）等文書為真實而採用為證據，自屬判決適用法規顯有
    錯誤；(2)原審漏未斟酌足影響裁判之重要證物即再審被告所
    提出工程地上物補償金調查表（見原二審卷第115至116頁）
    上「蔡許八妹」之印章，與蔡許八妹51年9月24日戶籍登記
    申請書、55年至79年間之印鑑登記資料及55年4月5日印鑑登
    記申請書上之印文（見原二審卷第130頁、167至168頁），
    其字體及名字間隔顯不相同云云為其提起本件再審之訴之理
    由，惟查：
（一）原審法院並無民事訴訟法第496條第1項第1款所謂「適用
      法規顯有錯誤」之情事：
  １、按再審之訴顯無再審理由者，得不經言詞辯論，以判決駁
      回之，民事訴訟法第502條第2項定有明文。次按民事訴訟
      法第496條第1項第1款所謂適用法規顯有錯誤之再審事由
      ，係指確定判決所適用之法規，顯然不合於法律規定，或
      與司法院現尚有效之大法官會議之解釋，或現尚有效之判
      例顯有違反，或消極的不適用法規，顯然影響裁判者而言
      ，並不包括判決理由矛盾、理由不備、取捨證據失當、認
      定事實錯誤及在學說上諸說併存致發生法律上見解歧異等
      情形在內，此有最高法院87年度台上字第1936號、90年度
      台再字第27號判決意旨可資參照。又按證據調查原由審理
      事實之法院衡情裁量，若認事實已臻明瞭，自可即行裁判
      ，無庸再為調查，最高法院著有19年度上字第889號裁判
      要旨可資參照。
  ２、本件再審原告主張原確定判決適用民事訴訟法第222條第3
      項規定有違誤，有適用法規顯有錯誤之再審事由，無非是
      指摘原確定判決取捨證據失當、認定事實錯誤云云。惟查
      ，再審原告所指摘原審判決採信「系爭使用契約書」、「
      補償調查表」為真正係認定事實錯誤，並採為證據不當等
      節，均屬於認定事實及取捨證據範圍。揆諸前揭說明，此
      並非屬於適用法規錯誤之範疇，再審原告此部分主張，並
      非合法之再審事由，核與民事訴訟法第496條第1項第1款
      規定不合，自不應准許。
（二）原審法院並無民事訴訟法第496條第1項第13款所謂「當事
      人發現未經斟酌之證物或得使用該證物」之情事
  １、按民事訴訟法第496條第1項第13款所謂當事人發現未經斟
      酌之證物，係指前訴訟程序事實審之言詞辯論終結前已存
      在之證物，因當事人不知有此，致未經斟酌，現始知之者
      而言。倘當事人早知有此證物得使用而不使用，即無所謂
      發見，自不得以之為再審理由，此與已經提出使用而為法
      院或行政官署摒棄不採之情形迥然有別。此有最高法院61
      年度判字第293號判例要旨、87年度台上字第1160號判決
      意旨可資參照。
  ２、再審原告於原審（98年度簡上字第26號事件拆屋還地）訴
      訟進行中，主張就再審被告所提出之工程地上物補償金調
      查表（見原二審卷第115至116頁），與蔡許八妹51年9月
      24 日戶籍登記申請書、55年至79年間之印鑑登記資料及
      55年4月5日印鑑登記申請書上之印文（見原二審卷第130
      頁、167至168頁），其字體及名字間隔顯不相同等情已為
      抗辯，該等證據於原審確定判決言詞辯論終結前已提出，
      原審亦已審究，認定不足以推翻補償調查表為真正之事實
      。揆諸前揭說明，該等證據既已於原審提出並經審究，自
      非所謂「證物，係指前訴訟程序事實審之言詞辯論終結前
      已存在之證物，因當事人不知有此，致未經斟酌，現始知
      之者」而言。綜上所述，再審原告之主張，與民事訴訟法
      第496條第1項第13款所謂「當事人發現未經斟酌之證物或
      得使用該證物」規定不符。從而，再審原告主張系爭判決
      具有民事訴訟法第496條第1項第13款「當事人發現未經斟
      酌之證物或得使用該證物者」之再審事由，亦屬無據，無
      法採信。
五、綜上所述，本件再審原告所執原確定判決適用法規顯有錯誤
    及發現未經斟酌之證物之再審事由，均經原確定判決調查後
    敘明理由予以論斷，並無再審原告指摘適用法規顯有錯誤，
    或發現未經斟酌之證物之情事，核與民事訴訟法第496條第1
    項第1款、第13款條規定不符，本件再審之訴顯無再審理由
    ，爰不經言詞辯論，以判決駁回。
六、本件再審訴訟費用確定為新臺幣5,625元，應由再審原告負
    擔，爰確定如主文第2項所示。
七、據上論結，本件再審之訴顯無再審理由，應依民事訴訟法第
    502條第2項、第78條、第87條第1項，判決如主文。
中    華    民    國    99    年    8    月    13    日
                  民事第二庭  審判長法  官  林念祖
                                    法  官  何清池
                                    法  官  田玉芬
以上正本係照原本作成
本判決不得上訴
中    華    民    國    99    年    8     月    13    日
                                    書記官  劉紀君

司法院資訊處製作；財團法人民間司法改革基金會備份。
